最高法院刑事判決　　　　　　　　　　　　　　　　　　八十六年度台上字第四號
　　上　 訴　 人　台灣高等法院高雄分院檢察署檢察官
　　上訴人即被告　丁○○
　　　　　　　　　丙○○
　　　　　　　　　甲○○
　　　　　　　　　乙○○
　　共　　　　同
　　選 任 辯護人　劉
　　被　　　　告　戊○○
右上訴人等因被告等背信案件，不服台灣高等法院高雄分院中華民國八十五年五月十
六日第二審判決（八十四年度上訴字第二○二四號，起訴案號：台灣屏東地方法院檢
察署八十二年度偵字第一○二八、一一六八、一一六九、一二六八號、八十三年度偵
字第四一九○號），提起上訴，本院判決如左：
    主  文
原判決撤銷，發回台灣高等法院高雄分院。
    理  由
本件原判決認定上訴人丁○○、丙○○於民國七十四年至七十六年間，在屏東縣佳冬
鄉農會信用部，負責收款之櫃檯主辦或覆核之工作，二人均係為該農會處理收款事務
之人員；上訴人甲○○及乙○○，分別曾任該農會之總幹事或保險部主任多年，亦均
係熟嫺該農會信用部放款及清償各規定，明知貸款戶應依貸款時約定之利率標準清償
，非經依信用合作社、農漁會信用部逾期放款、催收款及呆帳處理辦法之規定處理者
；或由客戶以書面申請，經該農會總幹事核准者，該農會應收之利息不得短收。詎王
景忠、楊朝棟（以上二人均由另案審理）、甲○○、乙○○及余佑男、鄭錕田、紀丁
村（以上三人均由原審另案審理），為圖短繳其向農會貸款應繳之利息，乃分別向當
時承辦收款事務及覆核人員之丁○○及丙○○，關說減收應繳利息。經應允後，基於
損害農會利益之犯意聯絡，丁○○、丙○○二人，並基於概括之犯意，連續於原判決
附表所列時間（最早係七十四年五月二十七日，最後係七十六年十月四日），對該王
景忠等七貸款戶，關於原判決附表所列貸款之利率，擅自予以減碼。彼等之作法，係
由丁○○在收取王景忠、甲○○、楊朝棟、乙○○及余佑男、鄭錕田、紀丁村等人之
貸款利息時，故不報請總幹事核准，即不依所約定之利率標準計算應收利息，逕予減
低利率計息，而使上述七貸款戶短繳利息。而丙○○於覆核各該收入傳票時，亦連續
故為無誤之核定以資配合。均係違背其為農會收款主辦及覆核之任務，足以生損害於
該農會之財產，計乙○○、楊朝棟、甲○○、紀丁村各獲短收一次，王景忠、鄭錕田
各獲短收二次，余佑男短收三次，各該次短收日期、金額等，詳如原判決附表所示等
情，因而撤銷第一審此部分判決，改判論處丁○○、丙○○、甲○○、乙○○共同為
他人處理事務，意圖為第三人不法之利益，而為違背其任務之行為，致生損害於本人
之財產（並論丁○○、丙○○為連續犯）罪刑。又以公訴意旨略稱：被告戊○○，自
七十四年六月間起，迄八十一年五月間止，係擔任屏東縣佳冬鄉農會總幹事，乃綜理
該農會全般事務之人。七十四年至七十六年間，王景忠、甲○○、楊朝棟、乙○○等
人，向上開佳冬鄉農會貸款，彼等分別向當時之總幹事，即被告戊○○關說減收應繳
利息，經應允後再由被告戊○○先後指使丁○○及丙○○，對上開貸款戶之利率擅自
予以減碼短計；由丁○○在收取貸款利息時，故不依所約定之利率標準計算應收利息
，逕予減低利率計息，接續在其業務上作成之收入傳票及農貸放款分戶卡，載入不實
之應收利息金額及利率，而容許上開貸款戶短繳，足以生損害於該農會之財產。丙○
○於覆核各該收入傳票時，亦連續故為無誤之核定，以資配合；均係違背其為農會收
款主辦及覆核之任務，致為委任事務之本人即農會之債權短收利息，而生有損害。因
認被告戊○○亦有犯刑法第二百十五條（起訴書誤載為刑法第二百十四條）之業務上
登載不實，及同法第三百四十二條第一項之背信罪嫌云云。惟經調查證據結果，被告
戊○○犯罪不能證明，因而撤銷第一審此部分判決，改判逾知戊○○無罪，駁回檢察
官在第二審之上訴，固非無見。然查：(一)、原判決撤銷第一審論處戊○○背信罪刑之
判決，改判諭知戊○○無罪，係以戊○○指示減收貸款戶林振景、張陳李金等人之利
息，均有該貸款戶聲請減息之書函影本附卷可稽，因認如經戊○○核准減息者，應有
書面可據云云（見原判決正本第十一頁第十三至二十行）。但戊○○本人向佳冬鄉農
會借款新台幣（下同）七十萬元，短收利息五千零四十六元；羅敏妹（即戊○○之姊
）向該農會借款一百四十萬元，短收利息六千九百三十元，有中央存款保險股份有限
公司查核結果彙總表為憑（見原審卷第二宗第四六頁反面），均無書面聲請減息，是
否戊○○亦如原判決所認定甲○○、乙○○等相同之情形，私自向該農會收款之櫃台
主辦人丁○○、及覆核人丙○○關說，請求減息﹖如戊○○未向之關說，則丁○○、
丙○○主動為之減低利息，所為何事﹖如戊○○確有向之關說，何以不與丁○○、丙
○○共負背信之刑責，原判決未說明其理由，自有可議。(二)、按有判決書應記載對於
被告有利證據不採納之理由，刑事訴訟法第三百十條第二款定有明文。丁○○、丙○
○均辯稱：減低利息係經總幹事（戊○○）指示辦理等語（見第一審卷第三五頁反面
、第七八頁反面、原審卷第一宗第四十頁、第四一頁反面）。佳冬鄉農會亦函稱：「
……總幹事同意減碼收息，通常係以口頭指示承辦人員辦理，總幹事事後於日計表序
時帳上核章」。並提出該農會總分類帳日計表（代替序時帳）影本三張為證（見原審
卷第二○三頁反面、第二一五至二一七頁）。原判決僅含混其詞謂：該函「係護職
員丁○○、丙○○之詞」，而不予採信，已有未合；且丙○○在原審當庭指稱：「羅
（慶圓）總幹事有叫我到辦公室說：『在一起的人』都採中間利率（指減低利率計息
）」。戊○○則答稱：「要看『在一起』是那些人」（見原審卷第二宗第八六頁及其
反面）。依上開戊○○之供述，似已承認曾以口頭指示丙○○對貸款客戶減低利率計
息。苟屬無訛，則該供述在客觀上係有利於丁○○、丙○○、甲○○、乙○○等之證
據。原判決不予採納，又未說明其理由，於法難謂無違。(三)、按科刑判決所認定之事
實，如與所採用之證據不相適合者，即屬證據上之理由矛盾。原判決認定王景忠、乙
○○分別向承辦收款事務櫃台人員之丁○○、覆核人員丙○○關說減收利息……丁○
○在收取王景忠、乙○○之貸款利息時，故不報請總幹事核准，逕予減低利率計算利
息，而丙○○於覆核各該收入傳票時，亦連續故為無誤之核定，以資配合等事實，其
所憑之證據，係分戶卡及收入傳票等（見原判決正本第三頁、第六頁第一行）。但原
審審理中發覺王景忠、乙○○之分戶卡及傳票，係由證人即佳冬鄉農會職員林輝枝所
覆核，並提示供該證人辨認，林輝枝亦承認係其所覆核（見原審卷第二宗第八四頁反
面）。則原判決此部分認定之事實，與所採用之證據顯不適合，非無證據上理由矛盾
之違法。(四)、丁○○辯稱：所謂短收利息，實因佳冬鄉農會係採機（浮）動利率，貸
款戶利息係由於中央銀行利率調低而減低，該農會因利率變動而減收利息者，達百餘
人之多，即告發人張喜登借款，亦在減收利息之列等語。佳冬鄉農會亦函稱：「……
本會為適應金融市場競爭之需要，利息之計算皆採取浮動利率，並無與貸款戶約定固
定利率……」。「利息計算皆未超出中央銀行上下限核定標準」云云。該農會係採浮
動利率，除上述外，尚有理事會會議紀錄、會員代表大會會議紀錄、統一農貸借據及
實物貸款借據等在卷可稽（見原審卷第一宗第一四四頁反面、第一五七頁反面、第一
五八、一七二、一七三頁、第一審卷第五二頁反面、第五八頁反面、偵字第一○二八
號卷第一○七頁）。依統一農貸借據及實物貸款借據第三條約定：「……上開借款利
率，同意隨貴會（指佳冬鄉農會）基本放款利率變動而調整、貸款後之加（減）碼年
息，並同意貴會放款利率加（減）碼標準機動調整」，其第五條又約定：「貸款人及
連帶保證人均同意本借款如遇主管核定利率調整時，貴會即按新利率計收利息，絕無
異議」（見原審卷第一宗第一七三頁）。既有上開之約定，佳冬鄉農會對貸戶之利率
依中央銀行核定之利率而調低時，是否尚須貸款人以書面聲請﹖自有查明之必要。原
審未予調查明白，徒以如原判決附表記載之乙○○等七人以調整後之利率計算收取利
息，乙○○等未以書面聲請，遽認上訴人丁○○、丙○○、甲○○、乙○○等應共負
背信之刑責云云，顯有未盡職權調查之能事。(五)、依中央存款保險股份有限公司函說
明，王景忠、甲○○與周郤金、周水聖、余王錦心、羅敏妹、張曾芹妹、戊○○等貸
款戶，均係資料不全，而依現有資料查核結果，佳冬鄉農會均似有短收利息（見原審
卷第二宗第四三至四六頁）。原判決理由竟謂王景忠、甲○○對其短付利息，應與丁
○○、丙○○共負背信刑責；戊○○、周郤金、周水聖、余王錦心、羅敏妹、張曾芹
妹等短付利息部分，則犯罪不能證明（見原判決正本第七頁第一、二行、第九頁第六
至十行）。同一判決對於同一情形，前後認定及述互異，難謂未有矛盾。上訴人等
上訴意旨，各自指摘原判決不當，非無理由，應認有撤銷發回更審之原因。至於原判
決不另諭知無罪部分，基於審判不可分原則，應予一併發回。又本件雖屬刑事訴訟法
第三百七十六條第五款所列之案件，惟於修正刑事訴訟法施行前，原得上訴於第三審
法院，且已繫屬於法院，依刑事訴訟法施行法第五條第一項規定，仍應依施行前之法
定程序終結之，附此明。
據上論結，應依刑事訴訟法第三百九十七條、第四百零一條，判決如主文。
中      華      民      國    八十六    年      一      月      七      日
                              最高法院刑事第七庭
                                  審判長法官  董  明  霈
                                        法官  丁  錦  清
                                        法官  楊  商  江
                                        法官  賴  忠  星
                                        法官  林  茂  雄
      右正本證明與原本無異
                                              書  記  官
中      華      民      國    八十六    年      一      月     十七     日
